---
title: "Time Series Final Project"
author: "Nhóm 8"
date: "2026-04-26"
output: html_document
editor_options: 
  markdown: 
    wrap: 72
---

### Install và import các package cần thiết

```{r}
#remove.packages("sass")
#install.packages("sass", type = "binary")
library(forecast)
library(dplyr)
library(ggplot2)
library(tidyr)
#install.packages("readxl")
library(readxl)
```

## 1. Tiền xử lý dữ liệu

### Tổng quan

```{r}
#remove.packages("sass")
#install.packages("sass", type = "binary")
```

```{r}
data1 = read.csv("D:\\MAT3388\\cleaned_world_co2.csv", header=TRUE)
tail(data1)
```

```{r}
outlier = length(boxplot.stats(data1$co2)$out)
cat("data1 (dữ liệu chính) :")
cat("\nSố lượng quan sát và số trường : ", dim(data1))
cat("\nSố lượng giá trị NA :", sum(is.na(data1)))
cat("\nSố lượng giá trị ngoại lai: ", outlier, "\n")
```

```{r}
sapply(data1, class)
```

```{r}
summary(data1$total_co2)
```

### Xử lý dữ liệu ngoại lai

```{r}
# dùng log1p(x) = log(1+x) an toàn với giá trị 0 
boxplot(data1$total_co2, main="Dữ liệu gốc")

data1$total_co2_log = log1p(data1$total_co2)
boxplot(data1$total_co2_log, main="Dữ liệu sau biến đổi logarit")
```

### Trực quan hóa

```{r}
library(ggplot2)

ggplot(data1, aes(x=year, y=total_co2_log)) + 
  geom_line(color="darkblue", linewidth=1) + 
  labs(
    title = "Xu hướng phát thải CO2 toàn cầu (1750-2024)",
    x = "Năm",
    y = "Tổng lượng CO2"
  ) + 
  theme_minimal()
```

-   Nhận xét :

    -   Giai đoạn 1750 - 1850 : Xu hướng phát thải CO2 toàn cầu gần như
        không có biến động đáng kể, lượng phát thải CO2 ở mức rất thấp
        và tăng chậm. Nền kinh tế trong giai đoạn này chủ yếu dựa vào
        nông nghiệp và năng lượng sinh khối, trong khi hoạt động công
        nghiệp còn hạn chế.

    -   Giai đoạn 1850 - 1913 : Lượng phát thải CO2 toàn cầu có dấu hiệu
        tăng dần. Sự xuất hiện của quá trình công nghiệp hóa ở nhiều
        quốc gia (Anh, Đức, Mỹ,...) đã làm gia tăng việc sử dụng than đá
        và nhiên liệu hóa thạch trong sản xuất công nghiệp, làm gia tăng
        phát thải CO2.

    -   Giai đoạn 1913 - 1950 : Tốc độ phát thải CO2 chững lại và biến
        động không ổn định do :

        -   Chiến tranh thế giới thứ nhất bùng nổ, hoạt động kinh tế dân
            sự bị suy giảm.

        -   Chiến tranh thế giới thứ hai bùng nổ, sản xuất quân sự tăng
            nhưng nhiều nền kinh tế bị gián đoạn nghiêm trọng

    -   Giai đoạn 1950 - 2024 : Lượng phát thải CO2 tăng mạnh và có
        nhiều biến động đáng chú ý :

        -   Sau khi chiến tranh thế giới kết thúc, các quốc gia tiến vào
            giai đoạn phục hồi sau chiến tranh, nền công nghiệp toàn cầu
            bùng nổ dẫn đến lượng phát thải tăng rất nhanh .

        -   1973 - 1980 : Khủng hoảng mỏ toàn cầu làm cho lượng phát
            thải chậm lại trong ngắn hạn.

        -   Quá trình toàn cầu hóa và mở rộng công nghiệp tại các nền
            kinh tế đang phát triển thúc đẩy phát thải tăng nhanh.

        -   Đại dịch COVID-19 làm phát thải giảm nhẹ do giãn cách xã
            hội, giảm vận tải và sản xuất.

        -   2021 : Phát thải phục hồi và tiếp tục tăng khi nền kinh tế
            toàn cầu mở cửa trở lại.

### Phân tích cấu trúc chuỗi thời gian

#### Ước lượng xu hướng

```{r}
co2_log_ts = ts(data1$total_co2_log, start = min(data1$year), frequency = 1)
```

```{r}
# Vì dữ liệu theo năm (freq = 1) không có tính mùa vụ
# Để thấy được xu hướng rõ nhất, ta dùng phương pháp Trung bình trượt (Moving Average)
library(forecast)

co2_trend_log <- ma(co2_log_ts, order = 10)
plot(co2_log_ts, 
     main = "Ước lượng thành phần xu hướng dài hạn",
     ylab = "log1p(Tổng CO2)", 
     xlab = "Năm", 
     col = "darkblue", lwd = 2)
lines(co2_trend_log, col = "red", lwd = 2, lty = 2)
legend("topleft",
       legend = c("Chuỗi gốc", "Xu hướng MA(10)"),
       col = c("darkblue", "red"),
       lwd = c(2, 2),
       lty = c(1, 2))
```

#### Kiểm định tính dừng

```{r}
library(tseries)

adf.test(co2_log_ts)
```

-   Kiểm định giả thiết :

    -   H0 : Chuỗi không dừng

    -   H1 : Chuỗi dừng

    -   Do p-value = 0.99 \> 0.05 nên chưa đủ điều kiện bác bỏ H0

    -   Kết luận : Đây là chuỗi không dừng

```{r}
adf.test(diff(co2_log_ts))
```

-   Kiểm định giả thiết :

    -   H0 : Chuỗi không dừng

    -   H1 : Chuỗi dừng

    -   Do p-value = 0.01 \< 0.05 nên bác bỏ H0

    -   Kết luận : Chuỗi sau khi sai phân là chuỗi dừng

#### Phân tích tự tương quan

```{r}
acf(diff(co2_log_ts))
pacf(diff(co2_log_ts))
```

## Mô hình không gian trạng thái

### Local Linear Trend

-   Do dữ liệu $CO_2$ là không tuyến tính nên mô hình không gian trạng
    thái được sử dụng là SSMtrend(k), với k = 2. (CO2 năm nay = năm
    trước + tốc độ tăng hiện tại)

-   Dùng SSMtrend(2) vì: Từ đồ thị, tốc độ tăng của CO2 không cố định.
    Có giai đoạn tăng chậm, có giai đoạn tăng nhanh, slope thay đổi theo
    lịch sử công nghiệp.

```{r}
#install.packages("KFAS")
library(KFAS)
```

```{r}
n = length(co2_log_ts)
train_size = floor(0.8*n)

train_ts = window(co2_log_ts, end=time(co2_log_ts)[train_size])
test_ts = window(co2_log_ts, start=time(co2_log_ts)[train_size+1])

start(train_ts)
end(train_ts)
start(test_ts)
end(test_ts)
```

```{r}
# chấp nhận sai số quan sát là 5% phương sai của dữ liệu
h_fixed = var(train_ts) * 0.05
ssmodel = SSModel(train_ts ~ SSMtrend(degree=2, Q=list(0,NA)), H=h_fixed)
fit = fitSSM(ssmodel, inits=c(log(var(train_ts))))
kfs = KFS(fit$model)

# lấy ra xu hướng 
trend1 = kfs$alphahat[,1]
plot(train_ts, lwd=2, col="orange", main="Observed vs Trend")
lines(trend1+0.05, lwd=2, lty=2, col="blue")
legend("topleft", legend=c("Observed","Trend"), col=c("orange","blue"), lwd=c(2,2), lty=c(1,2))
```

-   Đường xu hướng ước lượng gần như trùng với dữ liệu quan sát, cho
    thấy mô hình trạng thái đã mô tả tốt biến động dài hạn của chuỗi
    CO2. Điều này phản ánh dữ liệu có xu hướng mạnh và ít nhiễu ngắn
    hạn.

```{r}
test_size = length(test_ts)
ssm_pred = predict(fit$model, n.ahead=test_size, interval="confidence")
ssm_pred = ssm_pred[,1]

(data.frame(Year=as.vector(time(test_ts)), CO2_pred=as.vector(ssm_pred)))
```

```{r}
# kiểm tra phần dư 
ssm_res = residuals(kfs, type = "recursive")
acf(ssm_res, main = "ACF Residuals")
Box.test(ssm_res, lag = 10, type = "Ljung")
```

```{r}
# kiểm tra sự hội tụ của mô hình 
fit$optim.out$convergence 
```

```{r}
# fit : kết quả sau khi chạy fitSSM() 
# optim.out : kết quả từ quá trình tối ưu hóa 
# par : tham số 

fit$optim.out$par
```

```{r}
loglik = logLik(fit$model)
k = length(fit$optim.out$par)  # số tham số ước lượng
k
AIC_value = -2 * loglik + 2 * k
AIC_value
```

```{r}
ssm_mse <- mean((test_ts - ssm_pred)^2)
ssm_rmse = sqrt(ssm_mse)
ssm_rmse 

ssm_mae = mean(abs(test_ts - ssm_pred))
ssm_mae
```

# 2. Ứng dụng các mô hình chuỗi thời gian ARIMA,Holt

### Chia tập dữ liệu

```{r}
n = length(co2_log_ts)
train_size = floor(0.8*n)

train_ts = window(co2_log_ts, end=time(co2_log_ts)[train_size])
test_ts = window(co2_log_ts, start=time(co2_log_ts)[train_size+1])

start(train_ts)
end(train_ts)
start(test_ts)
end(test_ts)

h_steps <- length(test_ts)
```

### Huấn luyệnn theo mô hình Holt

```{r}
library(forecast)

# Huấn luyện mô hình Holt 
# (Giả sử train_ts là dữ liệu huấn luyện và h_steps là số bước dự báo)
holt_model <- holt(train_ts, h = h_steps)

# Vẽ biểu đồ chẩn đoán phần dư tự động cho mô hình Holt
checkresiduals(holt_model)
```

```{r}
# Xem các chỉ số đánh giá sai số (RMSE, MAE, MAPE,...) của mô hình
print("Độ chính xác (Accuracy) của mô hình Holt ---")
accuracy(holt_model, test_ts)
```

### Huấn luyện theo mô hình ARIMA

```{r}
# Huấn luyện mô hình ARIMA (Tìm kiếm lưới toàn diện)
arima_model <- auto.arima(train_ts, stepwise = FALSE, approximation = FALSE)
summary(arima_model)
```

### Kiểm định phần dư ARIMA (White Noise & ARCH)

```{r}
# install.packages("FinTS")

# Kiểm định phần dư ARIMA (White Noise & ARCH)
# Kiểm tra tự tương quan phần dư
checkresiduals(arima_model)

# Kiểm tra phương sai thay đổi (ARCH-LM Test)
library(FinTS)
arima_res <- residuals(arima_model)
ArchTest(arima_res)
```

-   Kiểm định Ljung-Box :

    -   H0 : Phần dư không có tự tương quan

    -   p-value = 0.4721 \> 0.05 nên không bác bỏ H0

    -   Kết luận : Phần dư là nhiễu trắng, mô hình đã loại bỏ tốt tự
        tương quan

-   Kiểm định ARCH-LM :

    -   H0 : Không có hiệu ứng ARCH (phương sai không đổi)

    -   p-value = 0.5243 \> 0.05 nên không bác bỏ H0

    -   Kết luận : Không có hiện tượng phương sai thay đổi, phương sai
        phần dư ổn định

-   Kết luận chung :

    -   Cả hai kiểm định đều có p-value \> 0.05

    -   Mô hình thỏa mãn các giả định quan trọng

    -   ARIMA(1,1,0) with drift là mô hình phù hợp và đáng tin cậy

### Đánh giá và so sánh trên tập Test

```{r}
# Đánh giá và so sánh trên tập Test
arima_forecast <- forecast(arima_model, h = h_steps)

stats_holt <- accuracy(holt_model, test_ts)
stats_arima <- accuracy(arima_forecast, test_ts)

# In chi tiết để xem MAPE
print("CHỈ SỐ MÔ HÌNH HOLT ---")
print(stats_holt)
print("CHỈ SỐ MÔ HÌNH ARIMA ---")
print(stats_arima)

# Bảng tổng hợp
evaluation_table <- data.frame(
  Model = c("Holt Linear Trend", "ARIMA"),
  RMSE_Test = c(stats_holt[2, "RMSE"], stats_arima[2, "RMSE"]),
  MAE_Test = c(stats_holt[2, "MAE"], stats_arima[2, "MAE"]),
  MAPE_Test = c(stats_holt[2, "MAPE"], stats_arima[2, "MAPE"])
)
print(evaluation_table)
```

-   Nhận xét so sánh hiệu suất dự báo :

    -   Dựa trên tập kiểm thử, mô hình ARIMA cho hiệu suất dự báo tốt
        hơn so với mô hình Holt Linear Trend

-   Về các chỉ số sai số tuyệt đối :

    -   RMSE và MAE của ARIMA lần lượt là 0.4127 và 0.3412

    -   Thấp hơn so với Holt (0.4771 và 0.3939)

    -   Cho thấy ARIMA có sai số dự báo nhỏ hơn

-   Về sai lệch tương đối (MAPE) :

    -   Cả hai mô hình đều có MAPE thấp, chứng tỏ dự báo tốt

    -   ARIMA đạt 1.41%, thấp hơn Holt (1.63%)

    -   Do đó ARIMA có độ chính xác cao hơn

-   Kết luận và lựa chọn mô hình :

    -   ARIMA(1,1,0) with drift là mô hình tốt nhất

    -   Phù hợp để mô phỏng và dự báo nồng độ CO2 toàn cầu

### Trực quan hóa kết quả

```{r}
# Trực quan hóa kết quả (Zoom vào giai đoạn 1990 - 2024)
autoplot(train_ts) +
  autolayer(arima_forecast$mean, series = "Dự báo ARIMA", size = 1) +
  autolayer(holt_model$mean, series = "Dự báo Holt", size = 1) +
  autolayer(test_ts, series = "Thực tế (Test)", size = 1) +
  scale_color_manual(values = c("Dự báo ARIMA" = "red", 
                                "Dự báo Holt" = "blue", 
                                "Thực tế (Test)" = "black")) +
  coord_cartesian(xlim = c(1990, 2021)) + 
  labs(title = "So sánh hiệu suất dự báo ARIMA vs Holt (1990-2024)",
       y = "Log1p(Tổng lượng CO2)", 
       x = "Năm",
       color = "Mô hình:") + 
  theme_minimal() +
  theme(legend.position = "bottom")
```

-   Nhận xét từ biểu đồ dự báo :

    -   Cả hai mô hình ARIMA và Holt đều bám theo xu hướng tăng của dữ
        liệu

    -   Tuy nhiên, trong giai đoạn kiểm thử, cả hai đều có xu hướng dự
        báo cao hơn giá trị thực tế

    -   Nguyên nhân có thể do dữ liệu thực tế tăng chậm lại so với giai
        đoạn huấn luyện

-   So sánh mức độ bám sát :

    -   Đường dự báo của ARIMA nằm gần đường thực tế hơn so với Holt

    -   Khoảng cách sai lệch của ARIMA nhỏ và ổn định hơn

-   Đối chiếu với chỉ số sai số :

    -   Kết quả trực quan phù hợp với MAPE (ARIMA: 1.41% \< Holt: 1.63%)

    -   Xác nhận ARIMA có độ chính xác cao hơn

-   Kết luận :

    -   Mô hình ARIMA(1,1,0) with drift là phù hợp và ổn định hơn

    -   Có khả năng dự báo tốt nhất cho dữ liệu phát thải CO2

# 3. Dự đoán bằng các mô hình học máy

### Chuẩn bị dữ liệu toàn cầu (gốc và log)

```{r}
library(dplyr)
library(lubridate)
```

#### Tạo bộ dữ liệu có biến trễ cho ML

Dựa trên ACF/PACF ở phần 1, sai phân bậc 1 và các độ trễ quan trọng là 1
=\> dùng 3–5 độ trễ để mô hình có thêm thông tin.\
Tạo `lag1`, `lag2`, `lag3` (của chuỗi log), lấy từ năm 1753 trở đi để
tránh NA.

```{r}
library(zoo)

global_co2 = read.csv("D:\\MAT3388\\cleaned_world_co2.csv", header=TRUE)
head(global_co2)

global_co2 <- global_co2 %>%
  mutate(
    total_co2_log = log1p(total_co2),
    lag1 = lag(total_co2_log, 1),
    lag2 = lag(total_co2_log, 2),
    lag3 = lag(total_co2_log, 3)
  ) %>%
  filter(!is.na(lag3))  # từ 1753 trở đi
```

```{r}
sum(is.na(global_co2))
```

#### Chia tập train / test

```{r}
test_years <- 1970:2024
train <- global_co2 %>% filter(!year %in% test_years)
test  <- global_co2 %>% filter(year %in% test_years)

# Biến mục tiêu (target) là tổng CO2 log
target <- "total_co2_log"
```

Sử dụng biến total_co2_log làm biến mục tiêu để dự đoán cho các mô hình
học máy giúp giảm lệch phải, giảm overfitting tại các vùng giá trị lớn
và xử lý dữ liệu xu hướng tăng theo hàm mũ.

### Mô hình Hồi quy tuyến tính

```{r}
lmfit <- lm(total_co2_log ~ lag1 + lag2 + lag3, data = train)
summary(lmfit)
```

-   Lag1 (hệ số 0.825) p-value \< 0.05 =\> Biến lag1 có ý nghĩa thống kê
    mạnh. Điều này cho thấy lượng CO2 năm nay phụ thuộc rất lớn vào
    lượng CO2 năm trước - đúng với chuỗi có xu hướng tăng.

-   Lag2 (hệ số 0.169) p-value \> 0.05 một chút, cho thấy biến lag2 có
    ảnh hưởng nhẹ đến biến mục tiêu.

-   Lag3 (hệ số 0.006) p-value \> 0.05 =\> cho thấy biến lag3 không có ý
    nghĩa thống kê trong mô hình.

```{r}
lmfit <- lm(total_co2_log ~ lag1 + lag2, data = train)
summary(lmfit)
```

Sau khi loại bỏ biến lag3 ra khỏi mô hình, mô hình được xây dựng dựa
trên biến lag1 và lag2 đề có R^2^ và R^2^ hiệu chỉnh bằng 0.9994 rất cao
cho thấy mô hình giải thích được 99.94% phương sai của chuỗi
total_co2_log. Biến mục tiêu là một tổng tích lũy có xu hướng mạnh nên
các mô hình chuỗi thời gian tự hồi quy trên dữ liệu chưa sai phân thường
có R^2^ cao vì năm nay sẽ phụ thuộc nhiều vào năm trước.

#### Kiểm định phần dư:

```{r}
shapiro.test(lmfit$residuals)
```

Xét bài toán có giả thuyết H0 là phần dư tuân theo phân phối chuẩn

Do p-value \< 0.05 nên có đủ cơ sở để bác bỏ H0 =\> có thể nói phần dư
không tuân theo phân phối chuẩn.

```{r}
wilcox.test(lmfit$residuals)
```

Xét bài toán có giả thuyết H0 là phần dư có giá trị trung bình bằng 0

Do p-value \> 0.05 nên chưa đủ cơ sở để bác bỏ H0 =\> có thể nói phần dư
có giá trị trung bình bằng 0.

#### Dự báo trên tập test

```{r}
lm_pred = predict(lmfit, newdata = test)
(data.frame(lm_pred, test$total_co2_log))
```

```{r}
lm_mse = mean((lm_pred - test$total_co2_log)^2)
lm_mse
lm_rmse = sqrt(lm_mse)
lm_rmse
lm_mae = mean(abs(lm_pred - test$total_co2_log))
lm_mae
```

Sai số trung bình thấp \~ 7.38, khoảng 7 đơn vị CO2. Tuy vậy vẫn tồn tại
sai số lớn tại các điểm có biến động bất thường, cho thấy mô hình hồi
quy tuyến tính gặp hạn chế trong việc nắm bắt các điểm biến động bất
thường khi chỉ sử dụng các biến trễ (lag features).

### Các mô hình học máy nâng cao: Random Forest và XGBoost

```{r}
install.packages("randomForest")
install.packages("xgboost")
library(randomForest)
```

#### Random Forest

Tuning bằng Grid Search với Cross-Validation

```{r}
set.seed(42)

rf_grid = expand.grid(
  ntree = c(100, 300, 500, 800),
  mtry = c(1, 2, 3),             # số biến được chọn tại mỗi node
  nodesize = c(3, 5, 10, 15)     # kích thước node tối thiểu

)

# Vì tập dữ liệu nhỏ, dùng k-fold CV
n_folds = 5
fold_ids = sample(rep(1:n_folds, length.out = nrow(train))) # 5 folds trên tập train
rf_cv_results = data.frame()

for (i in 1:nrow(rf_grid)) {
  nt = rf_grid$ntree[i]
  mt = rf_grid$mtry[i]
  ns = rf_grid$nodesize[i]

  fold_errors = numeric(n_folds)

  for (f in 1:n_folds) {
    cv_train = train %>% filter(fold_ids != f)
    cv_val   = train %>% filter(fold_ids == f)

    rf_temp = randomForest(
      total_co2_log ~ lag1 + lag2 + lag3,
      data = cv_train,
      ntree = nt,
      mtry = mt,
      nodesize = ns
    )

    cv_pred = predict(rf_temp, newdata = cv_val)
    fold_errors[f] = mean((cv_pred - cv_val$total_co2_log)^2)
  }

  rf_cv_results = rbind(rf_cv_results, data.frame(
    ntree = nt,
    mtry = mt,
    nodesize = ns,
    cv_mse = mean(fold_errors),
    cv_rmse = sqrt(mean(fold_errors))
  ))
}

best_rf_idx = which.min(rf_cv_results$cv_rmse)
best_rf_params = rf_cv_results[best_rf_idx, ]

cat("Best Random Forest parameters:\n")
print(best_rf_params)
```

=\> KẾT LUẬN: Sử dụng bộ tham số [ntree = 300, mtry = 3, nodesize = 3]

```{r}
set.seed(42)
# Huấn luyện mô hình Random Forest cuối cùng
rf_final = randomForest(
  total_co2_log ~ lag1 + lag2 + lag3,
  data = train,
  ntree = 300,
  mtry = 3,
  nodesize = 3,
  importance = TRUE
)

# Độ quan trọng của biến
cat("Variable Importance (Random Forest):\n")
print(importance(rf_final))
```

```{r}
# Dự báo trên tập test
rf_pred = predict(rf_final, newdata = test)
head(rf_pred, 10)
rf_mse = mean((rf_pred - test$total_co2_log)^2)
rf_rmse = sqrt(rf_mse)
rf_rmse
rf_mae = mean(abs(rf_pred - test$total_co2_log))
rf_mae
```

### XGBoost

```{r}
library(xgboost)
features = c("lag1", "lag2", "lag3")
X_train = as.matrix(train[, features])
X_test = as.matrix(test[, features])
y_train = train[[target]]

dtrain = xgb.DMatrix(data = X_train, label = y_train)

xgb_grid = expand.grid(
  nrounds = c(100, 200),
  max_depth = c(3, 5),
  eta = c(0.05, 0.1),
  gamma = 0,
  subsample = c(0.8, 1.0),
  colsample_bytree = c(0.8, 1.0),
  min_child_weight = c(3, 5)
)

set.seed(42)

rmse_list = c()

for (i in 1:nrow(xgb_grid)) {
  nrounds = xgb_grid$nrounds[i]
  max_depth = xgb_grid$max_depth[i]
  eta = xgb_grid$eta[i]
  gamma = xgb_grid$gamma[i]
  subsample = xgb_grid$subsample[i]
  colsample_bytree = xgb_grid$colsample_bytree[i]
  min_child_weight = xgb_grid$min_child_weight[i]
  
  params = list(
    objective = "reg:squarederror",
    max_depth = max_depth,
    eta = eta,
    gamma = gamma,
    subsample = subsample,
    colsample_bytree = colsample_bytree,
    min_child_weight = min_child_weight
  )
  
  cv_result = xgb.cv(
    params = params,
    data = dtrain,
    nfold = 5,
    nrounds = nrounds,
    verbose = 0,
    early_stopping_rounds = 20
  )
  
  # RMSE tốt nhất từ cv
  rmse_list[i] = min(cv_result$evaluation_log$test_rmse_mean)
}

best_xgb_idx = which.min(rmse_list)
best_xgb_rmse = rmse_list[best_xgb_idx]
best_xgb_param = xgb_grid[best_xgb_idx, ]
```

```{r}
cat("Best XGBoost parameters:\n")
print(best_xgb_param)

cat("Best XGBoost RMSE:\n")
print(best_xgb_rmse)
```

Theo phương pháp k-fold cv, mô hình XGBoost tối ưu nhất tìm được có các
tham số:

```         
Best XGBoost parameters: 
nrounds = 200, max_depth = 3, eta = 0.05, gamma = 0, subsample = 0.8, colsample_bytree = 1, min_child_weight = 3
```

```{r}
set.seed(42)
params <- list(
  objective = "reg:squarederror",
  max_depth = 3,
  eta = 0.1,
  gamma = 0,
  subsample = 0.8,
  colsample_bytree = 1,
  min_child_weight = 3
)

xgb_final <- xgb.train(
  params = params,
  data = dtrain,
  nrounds = 200,
  verbose = 0
)
```

```{r}
cat("Variable Importance (XGBoost):\n")
print(xgb.importance(model = xgb_final))
```

Biến lag1 đóng góp rất nhiều trong việc dự đoán của mô hình; trong khi 2
biến lag2, lag3 đóng góp rất ít.

```{r}
# Dự báo trên tập test
y_test = test$total_co2_log
dtest = xgb.DMatrix(data = X_test, label = y_test)
xgb_pred = predict(xgb_final, newdata = dtest)
head(xgb_pred, 10)
xgb_mse = mean((xgb_pred - y_test)^2)
xgb_rmse = sqrt(xgb_mse)
xgb_rmse
xgb_mae = mean(abs(xgb_pred - y_test))
xgb_mae
```

Có thể thấy từ kết quả, mô hình Random Forest và XGBoost bị overfitting
khi RMSE gấp trên tập test gấp 10 lần so với trên tập train. Do hạn chế
về khả năng ngoại suy dữ liệu nên 2 mô hình tree-based này đều đưa ra
một giá trị duy nhất cho dự đoán trên tập test.

=\> Cải tiến bằng dự báo trên sai phân (mô hình học trên sự thay đổi) và
time series cross-validation (không bị lộ thông tin).

```{r}
#=CẢI TIẾN RF & XGBOOST: Differencing + Time-CV + Auto-Params
library(randomForest)
library(xgboost)
library(dplyr)
```

```{r}
# 1. CHUẨN BỊ DỮ LIỆU SAI PHÂN (Khắc phục lỗi không thể ngoại suy)
df_diff <- global_co2 %>%
  mutate(
    diff_log = c(NA, diff(total_co2_log)),      # Bậc 1
    lag_d1 = lag(diff_log, 1),                  # Lag của sai phân
    lag_d2 = lag(diff_log, 2)
  ) %>% filter(!is.na(lag_d2))                  # Giữ hàng đầy đủ

test_years <- 1970:2024
train_d <- df_diff %>% filter(!year %in% test_years)
test_d  <- df_diff %>% filter(year %in% test_years)
last_train_log <- tail(train_d$total_co2_log, 1) # Điểm neo để cộng dồn ngược
```

```{r}
# TUNING RF VỚI TIME-ORDERED CV
set.seed(42)
rf_grid <- expand.grid(ntree = c(100, 300), mtry = c(1, 2), nodesize = c(3, 5))
rf_cv_res <- data.frame()

n <- nrow(train_d)
cv_train_end <- floor(n * 0.8) # Train 80% đầu, Val 20% sau (đúng thứ tự thời gian)
cv_tr <- train_d[1:cv_train_end, ]
cv_vl <- train_d[(cv_train_end + 1):n, ]

for(i in 1:nrow(rf_grid)) {
  mdl <- randomForest(diff_log ~ lag_d1 + lag_d2, data = cv_tr,
                      ntree = rf_grid$ntree[i], mtry = rf_grid$mtry[i], nodesize = rf_grid$nodesize[i])
  p <- predict(mdl, cv_vl)
  rf_cv_res <- rbind(rf_cv_res, cbind(rf_grid[i,], cv_rmse = sqrt(mean((p - cv_vl$diff_log)^2))))
}
best_rf <- rf_cv_res[which.min(rf_cv_res$cv_rmse), ]

# Huấn luyện RF final với best_params tự động
rf_final_diff <- randomForest(diff_log ~ lag_d1 + lag_d2, data = train_d,
                              ntree = best_rf$ntree, mtry = best_rf$mtry, nodesize = best_rf$nodesize)
```

```{r}
# TUNING XGBOOST VỚI MONOTONE CONSTRAINTS
xgb_grid <- expand.grid(nrounds = c(100, 200), max_depth = c(3, 5), 
                        eta = c(0.05, 0.1), min_child_weight = c(3, 5))
xgb_cv_res <- data.frame()
X_tr <- as.matrix(cv_tr[, c("lag_d1", "lag_d2")])
y_tr <- cv_tr$diff_log
dtrain_cv <- xgb.DMatrix(data = X_tr, label = y_tr)

for(i in 1:nrow(xgb_grid)) {
  params <- list(objective = "reg:squarederror", max_depth = xgb_grid$max_depth[i], 
                 eta = xgb_grid$eta[i], min_child_weight = xgb_grid$min_child_weight[i],
                 monotone_constraints = c(1, 1)) # Ép đồng biến với quá khứ
  cv <- xgb.cv(params = params, data = dtrain_cv, nfold = 3, nrounds = xgb_grid$nrounds[i], verbose = 0)
  xgb_cv_res <- rbind(xgb_cv_res, cbind(xgb_grid[i,], cv_rmse = min(cv$evaluation_log$test_rmse_mean)))
}
best_xgb <- xgb_cv_res[which.min(xgb_cv_res$cv_rmse), ]

# Huấn luyện XGB final
dtrain_final <- xgb.DMatrix(
  data = as.matrix(train_d[, c("lag_d1", "lag_d2")]), 
  label = train_d$diff_log)
xgb_final_diff <- xgb.train(
  list(
    objective = "reg:squarederror", 
    max_depth = best_xgb$max_depth, 
    eta = best_xgb$eta, 
    min_child_weight = best_xgb$min_child_weight,
    monotone_constraints = c(1, 1)
    ),
  data = dtrain_final, 
  nrounds = best_xgb$nrounds, 
  verbose = 0)
```

```{r}
# ĐÁNH GIÁ TRÊN TẬP TEST (Cộng dồn ngược sai phân)
test_X <- as.matrix(test_d[, c("lag_d1", "lag_d2")])
rf_diff_pred  <- predict(rf_final_diff, test_d)
xgb_diff_pred <- predict(xgb_final_diff, xgb.DMatrix(data = test_X))

# Khôi phục về log scale: log_t = log_(t-1) + diff_t
rf_pred  <- cumsum(rf_diff_pred) + last_train_log # rf_log_pred
head(rf_pred, 10)
xgb_pred <- cumsum(xgb_diff_pred) + last_train_log # xgb_log_pred
head(xgb_pred, 10)

rf_rmse  <- sqrt(mean((rf_pred - test_d$total_co2_log)^2))
xgb_rmse <- sqrt(mean((xgb_pred - test_d$total_co2_log)^2))

cat("Random Forest RMSE :", round(rf_rmse, 4), "\n")
cat("XGBoost RMSE:", round(xgb_rmse, 4), "\n")
```

Sau khi cải tiến RMSE của XGBoost đã cải thiện, từ 0.7 -\> 0.4. Tuy RMSE
sau khi cải tiến Random Forest không tốt hơn tuy nhiên 2 mô hình này
không còn dự đoán ra một giá trị duy nhất nữa.

### Tổng hợp và so sánh tất cả các mô hình

#### Các mô hình học máy:

```{r}
(data.frame(true_vals = test$total_co2_log, lm_pred = lm_pred, rf_pred = rf_pred, xgb_pred = xgb_pred))
```

```{r}
# Biểu đồ dự báo với thực tế
results_df <- data.frame(
  year   = test$year,
  actual = y_test,
  LR     = lm_pred,
  RF     = rf_pred,
  XGB    = xgb_pred
)
 
# Reshape để vẽ
library(tidyr)
results_long <- results_df %>%
  pivot_longer(cols = c(actual, LR, RF, XGB),
               names_to = "Model", values_to = "value")
 
ggplot(results_long, aes(x = year, y = value, color = Model, linetype = Model)) +
  geom_line(size = 1.2) +
  geom_point(size = 3) +
  scale_linetype_manual(values = c("actual" = "solid", "LR" = "dashed",
                                    "RF" = "dotdash", "XGB" = "dotted")) +
  labs(title = "Dự báo vs Thực tế (2017-2024)",
       x = "Năm", y = "Total CO2 (log scale)") +
  theme_minimal() +
  theme(plot.title = element_text(hjust = 0.5, face = "bold"))
```

Mô hình Random Forest và XGBoost bị overfitting khi RMSE và MAE trên tập
test lớn hơn khá nhiều trên tập train, cho thấy mô hình tree-based không
có khả năng dự đoán tốt đối với dữ liệu tuyến tính.

Mô hình hồi quy tuyến tính bám khá sát dữ liệu thực tế và nắm bắt được
xu hướng tăng dài hạn của phát thải CO2. Điều này cho thấy rằng với các
chuỗi thời gian có xu hướng tuyến tính mạnh và cấu trúc đơn giản, các mô
hình truyền thống có thể vượt trội hơn so với các mô hình học máy phức
tạp.

#### Tất cả các mô hình:

```{r}

# TỔNG HỢP & SO SÁNH CHỈ SỐ SAI SỐ (RMSE, MAE) CỦA TẤT CẢ MÔ HÌNH
library(dplyr)

# 1. Lấy chỉ số trên tập Test từ kết quả accuracy() của Holt & ARIMA
rmse_holt  <- stats_holt[2, "RMSE"]
mae_holt   <- stats_holt[2, "MAE"]
rmse_arima <- stats_arima[2, "RMSE"]
mae_arima  <- stats_arima[2, "MAE"]

# 2. Tạo bảng tổng hợp
comparison <- data.frame(
  Model = c("Linear Regression", "Random Forest", "XGBoost", "Holt Linear Trend", "ARIMA", "Local Linear Trend"),
  RMSE  = round(c(lm_rmse, rf_rmse, xgb_rmse, rmse_holt, rmse_arima, ssm_rmse), 4),
  MAE   = round(c(lm_mae, rf_mae, xgb_mae, mae_holt, mae_arima, ssm_mae), 4)
)

# 3. Sắp xếp theo RMSE từ thấp đến cao (mô hình tốt nhất nằm trên cùng)
comparison <- comparison %>% arrange(RMSE)

# 4. In kết quả
print(comparison, row.names = FALSE)
cat("\n")

champion <- comparison$Model[1]
cat("MÔ HÌNH TỐT NHẤT THEO RMSE:", champion, "\n")
```

```{r}
library(ggplot2)

ggplot(comparison, aes(x = reorder(Model, RMSE), y = RMSE, fill = Model)) +
  geom_col(show.legend = FALSE) +
  geom_text(aes(label = round(RMSE, 2)), vjust = -0.3, size = 4) +
  labs(title = "So sánh RMSE các mô hình", x = "Mô hình", y = "RMSE") +
  theme_minimal() +
  theme(plot.title = element_text(hjust = 0.5, face = "bold"))
```

### Dự báo lượng CO2 toàn cầu trong tương lai (2025 - 2030)

```{r}
# DỰ BÁO TƯƠNG LAI: KẾT HỢP LR + HOLT + ARIMA (2025-2030)
# Vẽ trên cùng 1 biểu đồ - Dữ liệu lịch sử từ 2000
library(forecast)
library(dplyr)
library(ggplot2)
library(tidyr)
```

```{r}
# PHẦN 1: Dự báo bằng Linear Regression

# Lấy dữ liệu cuối cùng để bắt đầu dự báo
last_data <- tail(global_co2, 1)
known_values <- global_co2$total_co2_log
known_years  <- global_co2$year

# Hàm dự báo cho mô hình LR 
forecast_future_lr <- function(target_years, known_vals, known_yrs) {
  vals <- known_vals
  yrs  <- known_yrs
  
  for (yr in (max(yrs) + 1):max(target_years)) {
    n <- length(vals)
    new_data <- data.frame(
      lag1 = vals[n],
      lag2 = vals[n - 1]
    )
    pred <- predict(lmfit, newdata = new_data)
    vals <- c(vals, pred)
    yrs  <- c(yrs, yr)
  }
  
  result <- data.frame(year = yrs, total_co2_log = vals)
  result <- result %>% filter(year %in% target_years)
  result$total_co2_estimated <- expm1(result$total_co2_log)
  return(result)
}

# Dự báo LR từ 2025 đến 2030
all_future_years <- 2025:2030
fc_lr_full <- forecast_future_lr(all_future_years, known_values, known_years)

```

```{r}
# PHẦN 2: Dự báo bằng Holt và ARIMA (train lại trên full data)

# Chuỗi time series đầy đủ 
full_ts <- co2_log_ts  

# Holt Linear Trend - dự báo 9 năm
holt_future <- holt(full_ts, h = 6)

# ARIMA - tìm mô hình tối ưu và dự báo 6 năm
arima_full <- auto.arima(full_ts, stepwise = FALSE, approximation = FALSE)
arima_future <- forecast(arima_full, h = 6)
```

```{r}
# PHẦN 3: Dự báo bằng Local Linear Trend

n_future = length(all_future_years)
ssmodel_full <- SSModel(full_ts ~ SSMtrend(degree=2, Q=list(0,NA)), H=var(full_ts)*0.05)
fit_full <- fitSSM(ssmodel_full, inits=c(log(var(full_ts))))
ssm_fc <- predict(fit_full$model, n.ahead = n_future, interval="prediction")
```

```{r}
# PHẦN 4: Dự báo bằng Random Forest và XGBoost (Đệ quy trên sai phân)
fc_steps <- 6
rf_fc_log <- xgb_fc_log <- numeric(fc_steps)

# RF Forecast
cur_log <- tail(df_diff$total_co2_log, 1)
cur_d1  <- tail(df_diff$diff_log, 1)
cur_d2  <- tail(df_diff$diff_log, 2)[1]
for(i in 1:fc_steps) {
  nd <- data.frame(lag_d1 = cur_d1, lag_d2 = cur_d2)
  pred_d <- as.numeric(predict(rf_final_diff, nd))
  rf_fc_log[i] <- cur_log + pred_d
  cur_d2 <- cur_d1; cur_d1 <- pred_d; cur_log <- rf_fc_log[i]
}

# XGBoost Forecast
cur_log <- tail(df_diff$total_co2_log, 1)
cur_d1  <- tail(df_diff$diff_log, 1)
cur_d2  <- tail(df_diff$diff_log, 2)[1]
for(i in 1:fc_steps) {
  nd <- data.frame(lag_d1 = cur_d1, lag_d2 = cur_d2)
  pred_d <- as.numeric(predict(xgb_final_diff, xgb.DMatrix(data = as.matrix(nd))))
  xgb_fc_log[i] <- cur_log + pred_d
  cur_d2 <- cur_d1; cur_d1 <- pred_d; cur_log <- xgb_fc_log[i]
}
```

```{r}
# PHẦN 5: Tạo bảng tổng hợp dự báo cho tất cả mô hình

forecast_comparison <- data.frame(
  Year       = all_future_years,
  LR_log     = round(fc_lr_full$total_co2_log, 2),
  Holt_log   = round(as.numeric(holt_future$mean), 2),
  ARIMA_log  = round(as.numeric(arima_future$mean), 2),
  SSM_log = round(as.numeric(ssm_fc[,1]), 2),
  RF_log   = round(rf_fc_log, 2),
  XGB_log  = round(xgb_fc_log, 2),
  LR_CO2     = round(expm1(fc_lr_full$total_co2_log), 0),
  Holt_CO2   = round(expm1(as.numeric(holt_future$mean)), 0),
  ARIMA_CO2  = round(expm1(as.numeric(arima_future$mean)), 0),
  SSM_CO2  = round(expm1(as.numeric(ssm_fc[,1])), 0),
  RF_CO2   = round(expm1(rf_fc_log), 0),
  XGB_CO2  = round(expm1(xgb_fc_log), 0)
)

cat("\n=== BẢNG DỰ BÁO CO2 TOÀN CẦU (2025 - 2030) ===\n")
print(forecast_comparison, row.names = FALSE)
```

```{r}
# PHẦN 6: Chuẩn bị dữ liệu vẽ - CHỈ LẤY LỊCH SỬ TỪ 2000

# Dữ liệu lịch sử: 2000 - 2025
hist_data_2000 <- global_co2 %>%
  filter(year >= 2000, year <= 2024) %>%
  select(year, total_co2_log)

# Ghép tất cả: lịch sử + 3 mô hình dự báo
plot_data <- bind_rows(
  # Dữ liệu thực tế
  hist_data_2000 %>% mutate(Model = "Thực tế"),
  
  # Dự báo LR
  fc_lr_full %>% 
    select(year, total_co2_log) %>% 
    mutate(Model = "LR Forecast"),
  
  # Dự báo Holt
  data.frame(year = all_future_years, 
             total_co2_log = as.numeric(holt_future$mean), 
             Model = "Holt Forecast"),
  
  # Dự báo ARIMA
  data.frame(year = all_future_years, 
             total_co2_log = as.numeric(arima_future$mean), 
             Model = "ARIMA Forecast"),
  
  # Dự báo SSM
  data.frame(year = all_future_years, 
             total_co2_log = as.numeric(ssm_fc[,1]), 
             Model = "SSM Forecast"),
  
  # Dự báo RF
  data.frame(year = all_future_years, 
             total_co2_log = as.numeric(rf_fc_log), 
             Model = "RF Forecast"),
  
  # Dự báo XGB
  data.frame(year = all_future_years, 
             total_co2_log = as.numeric(xgb_fc_log), 
             Model = "XGB Forecast"),
)
```

```{r}
# PHẦN 7: Vẽ biểu đồ kết hợp

ggplot(plot_data, aes(x = year, y = total_co2_log, 
                      color = Model, linetype = Model)) +
  
  # Đường và điểm dữ liệu
  geom_line(size = 1.1) +
  geom_point(size = 1.5, alpha = 0.7) +
  
  # Đường phân cách giữa thực tế và dự báo
  geom_vline(xintercept = 2024.5, linetype = "dashed", 
             color = "gray50", size = 0.8) +
  annotate("text", x = 2024.5, y = min(plot_data$total_co2_log) + 0.25,
           label = "│\nDự báo", hjust = 1.1, vjust = 1, 
           color = "gray40", fontface = "italic", size = 3.2) +
  
  # Màu sắc cho từng mô hình
  scale_color_manual(values = c(
    "Thực tế"        = "black",
    "LR Forecast"    = "steelblue",
    "Holt Forecast"  = "forestgreen", 
    "ARIMA Forecast" = "firebrick",
    "SSM Forecast" = "purple",
    "RF Forecast" = "darkblue",
    "XGB Forecast" = "orange"
  )) +
  
  # Kiểu đường cho từng mô hình
  scale_linetype_manual(values = c(
    "Thực tế"        = "solid",
    "LR Forecast"    = "dashed",
    "Holt Forecast"  = "dotdash",
    "ARIMA Forecast" = "dotted",
    "SSM Forecast" = "twodash",
    "RF Forecast"    = "dashed",
    "XGB Forecast"  = "dotdash"
  )) +
  
  # Labels và tiêu đề
  labs(title = "Dự báo CO2 toàn cầu đến năm 2030",
       subtitle = "So sánh 4 mô hình: Linear Regression, Holt Linear Trend, ARIMA, Local Linear Trend",
       caption = "Dữ liệu lịch sử: 2000-2024 | Dự báo: 2025-2030",
       x = "Năm", 
       y = "Log1p(Tổng lượng CO2)", 
       color = "Mô hình", 
       linetype = "Mô hình") +
  
  # Trục X chỉ lấy từ 2000 để tập trung vào giai đoạn quan trọng
  coord_cartesian(xlim = c(2000, 2030)) +
  scale_x_continuous(breaks = seq(2000, 2030, by = 5)) +
  
  # Theme
  theme_minimal() +
  theme(plot.title = element_text(hjust = 0.5, face = "bold", size = 14),
        plot.subtitle = element_text(hjust = 0.5, color = "gray40", size = 10),
        plot.caption = element_text(hjust = 0.5, color = "gray50", size = 8),
        legend.position = "bottom",
        legend.title = element_text(face = "bold"),
        panel.grid.minor = element_blank())
```
